臺灣臺中地方法院民事判決　　　　　　100年度重訴字第118號
原　　　告　林陳美子
訴訟代理人　賈俊益律師
被　　　告　林欣儀
　　　　　　林國隆
前列二人共同
訴訟代理人　陳清華律師
上列當事人間請求塗銷所有權移轉登記等事件，本院於民國100
年10月6日言詞辯論終結，判決如下：
    主      文
被告林欣儀、林國隆應將如附表所示土地及建物於民國九十二年
十二月三十日以買賣為發生原因，於民國九十三年一月二十七日
所為所有權移轉登記予以塗銷，回復登記為原告所有，並將如附
表所示土地及建物返還原告。
訴訟費用由被告共同負擔。
    事實及理由
甲、程序部分：
一、按所謂訴訟標的之追加，係指原告請求法院裁判之私法上具
    體特定之權利義務關係與原請求者不同，而以新的訴之要素
    ，加入原有之訴之要素時始屬之，若未變更該請求之權利義
    務關係，而只是據以請求所主張之理由有所追加或變更，即
    不變更訴訟標的，而補充事實上或法律上之陳述者，則屬攻
    擊防禦方法之問題，原則上當事人於言詞辯論終結前，本得
    隨時提出，是本件原告於起訴時係主張依民法第767條之規
    定請求塗銷系爭房地所有權移轉登記，回復登記為原告所有
    併請求被告應將如附表所示之土地及建物返還原告，嗣於本
    院民國100年5月2日言詞辯論期日到庭又主張民法第179條不
    當得利之法律關係，惟並未變更請求之權利義務關係，依上
    開說明，當屬攻擊方法，非屬訴之追加、變更。
二、按原告於判決確定前，得撤回訴之全部或一部。但被告已為
    本案之言詞辯論者，應得其同意。訴之撤回應以書狀為之。
    但於期日，得以言詞向法院或受命法官為之。以言詞所為訴
    之撤回，應記載於筆錄，如他造不在場，應將筆錄送達。訴
    之撤回，被告於期日到場，未為同意與否之表示者，自該期
    日起；其未於期日到場或係以書狀撤回者，自前項筆錄或撤
    回書狀送達之日起，10日內未提出異議者，視為同意撤回，
    民事訴訟法第262條定有明文。原告於本院100年8月29日言
    詞辯論期日撤回其備位聲明，被告於期日到場，未為同意與
    否之表示，自該期日起10日內亦未提出異議，依上開規定，
    視為同意撤回，併此敘明。
乙、實體部分：
壹、原告起訴主張：
一、原告為臺中市○區○○○段157-93、157-101號土地及其上
    臺中市○區○○○段2063號建物（門牌號碼為臺中市○區○
    ○路360號，下稱系爭房地）之所有權人。系爭房地為原告
    於民國80年間所購得，由原告之母親陳林世與胞弟即被告2
    人之父林錦湖共同居住使用，於93年間，原告因喪偶，急需
    用錢，林錦湖遂佯稱要購買系爭房地，並要求原告將相關之
    印鑑章、印鑑證明、權狀交給林錦湖，然林錦湖之後對於系
    爭房地買賣金額、如何付款等事項均未再與原告洽談，後來
    即不了了之。嗣於99年間原告欲將系爭房地索回自行居住，
    方才發現系爭房地於93年1月27日業以買賣為原因，將系爭
    房地過戶至被告2人名下，應有部分各為2分之1。惟原告與
    林錦湖根本無買賣合意，原告亦未移轉登記系爭房地予被告
    2人之意，更未授權林錦湖代為移轉系爭房地予任何人，被
    告2人顯係無權占有系爭房地；另兩造間並無法律關係存在
    ，但被告2人卻受領系爭房地之所有權，是以，原告爰依民
    法第767條第1項前段、民法第179條不當得利之規定，請求
    被告2人塗銷上開移轉登記，並將系爭房地返還予原告。並
    聲明：被告2人就如附表所示之不動產，於92年12月30日以
    買賣為發生原因，並於93年1月27日所為之所有權登記予以
    塗銷，移轉登記為原告所有，並將如附表所示之不動產返還
    原告。
二、對被告答辯之陳述：
  (一)證人即代書江秀換乃被告父親林錦湖委託之代書，其於100
    年5月19日言詞辯論時之證述顯係偏袒被告，並不實在。另
    辦理移轉登記之土地登記申請書、建築改良物移轉契約書均
    只有用印，並無原告簽名，此與一般不動產過戶之情形迥異
    。再者，原告並無將系爭房地移轉登記給被告2人之動機及
    必要，兩造間並無讓與合意、物權移轉行為，原告仍為系爭
    房地所有權人，自得依民法第767條之規定，請求被告2人返
    還系爭房地與塗銷所有權移轉登記。
  (二)林錦湖於100年5月19日言詞辯論中證述當初欲購買系爭房地
    ，但對價金多寡、如何付款、採何種方式付款並未具體說明
    ，所以土地登記申請書才記載「價款在登記完畢以後才交付
    」等語，是以兩造對價金多寡並未討論過，亦無合意。然價
    金為買賣契約成立不可或缺之要件，因此買賣契約必要之點
    並無意思合致，則依民法第153條第2項之意旨，兩造間之買
    賣契約不成立，從而兩造間並未成立任何法律關係，被告2
    人受有登記為所有權人之利益，原告受有喪失占有、喪失所
    有權利人登記名義之損害，故原告自得依民法第179 條請求
    被告返還房地與塗銷登記；退步言之，縱如被告主張兩造間
    有買賣契約存在，原告於準備書狀亦已為限期催告付款，但
    被告並未給付任何價金，原告遂再以準備(二)狀為解除契約之
    意思表示，是縱被告2人主張兩造間有買賣契約存在，亦因
    事後解除而不存在，原告自得依不當得利法律關係請求被告
    返還系爭房地與塗銷移轉登記；更退萬步言之，縱如被告所
    主張原告與林錦湖間存有買賣契約，但因林錦湖並未具體表
    示價金多寡、如何付款、付款方式等，因此原告與林錦湖間
    之買賣契約亦不成立，原告亦得依民法第183條請求被告2人
    返還不當得利。
  (三)證人林錦湖於100年5月19日言詞辯論中證稱因伊有一筆125
    萬元之私房錢置放於原告處，伊也替原告支出許多費用，包
    含玉手環30萬元，所以原告才願將房地過戶，系爭房地為原
    告半買半送與林錦湖云云，並不實在，蓋就原告與被告家人
    間之相處關係，從來就是原告出資或借款給證人林錦湖一家
    人，應係證人林錦湖一家人積欠原告債務，而證人林錦湖所
    證述之玉手環，乃係由原告自行出資購買，並非證人林錦湖
    所贈與，況當時原告資力較林錦湖佳，為扶養母親方由原告
    獨立出資購買系爭房屋，證人林錦湖家人才搬來與母親同住
    在系爭房屋，從未有證人林錦湖照顧原告甚多，或者證人林
    錦湖出資照顧原告等情。
  (四)依系爭房地之土地登記申請書所載，原告為出賣人，被告2
    人為買受人，依該文書之記載，買賣關係存於兩造之間，而
    非存於原告與林錦湖之間。又依民法第758條規定不動產之
    權利變更非經登記不生效力，因此由原告將系爭房地移轉登
    記予被告2人僅發生一次由原告將不動產移轉予被告2人之物
    權行為，並無縮短給付之情形。況實務上贈與房地予子女之
    方式，亦有由父母出資，由父母出面洽商買賣事宜，而以子
    女名義訂約之情形，此與本件不動產移轉登記申請書所載情
    形相符，父母所贈與者為購買房地之價金而非不動產物權，
    是被告2人辯稱與被告2人用印之不動產移轉登記申請書記載
    內容有違。
貳、被告則以：
一、本件是林錦湖與原告訂立買賣契約，並要求原告將系爭房地
    移轉登記予訴外人林錦湖之子女即被告2人。原告與林錦湖
    間就價金部分有達成合意。而證人林錦湖於100年5月19日言
    詞辯論中亦證稱系爭房地為原告半買半送予證人林錦湖等語
    明確。而證人即代書江秀換於100年5月19日言詞辯論時證稱
    ：本件係原告與林錦湖一起到逢甲路237號1樓事務所辦理的
    。原告提供土地、建物權狀正本、印鑑證明、印章給伊等語
    ，即足證原告起訴狀所稱，林錦湖未經伊同意即將系爭房地
    私下過戶登記予被告2人乙節，顯與事實不符。又基於物權
    無因性，無論兩造間移轉不動產物權之原因關係為何，不動
    產物權業因雙方之行為移轉變更，原告事後主張依民法第76
    7條請求返還，顯有未合。
二、本件不動產當初係由原告之母「陳林世」與原告於64年間各
    出資100多萬元所購買，故當時才登記予原告之妹所有，而
    未直接登記為原告所有，且由陳林世與林錦湖等人居住。又
    因林錦湖從母姓，陳林世常年均由林錦湖照顧，故陳林世在
    世時即表示渠之共有部分要單獨贈與林錦湖，嗣原告離婚時
    陳林世為免原告年老後無所依靠，始將系爭不動產移轉登記
    予原告所有，惟林錦湖等人均繼續居住於該處，而原告離婚
    後日常生活因均由林錦湖一家人照料，原告亦對林錦湖深感
    謝意，是以林錦湖證稱本件為半買半送，價金是以債權抵償
    ，並無不合理之處。又本件被告2人均係因林錦湖之指示而
    受領系爭房地，係屬縮短給付之法律關係，兩造間並無給付
    之目的存在，則參酌最高法院92年度台上字第2581號判決意
    旨，原告本件以不當得利之法律關係請求被告2人返還，即
    屬無據。並聲明：駁回原告之訴。
、本件爭執及不爭執事項：
一、不爭執事項：
  (一)系爭房地前為原告所有，於93年1月27日以買賣為原因，由
    原告名下過戶至被告2人名下，應有部分各為2分之1。
  (二)原告將相關之印鑑章、印鑑證明、權狀交給林錦湖。
  (三)系爭房地前於69年間即由原告提供予林錦湖及被告2人居住
    使用。
二、兩造爭執事項：
  (一)原告與訴外人林錦湖是否成立系爭房地之買賣契約？
  (二)原告請求被告2人塗銷系爭房地之移轉登記，回復登記予原
    告有無理由？
  (三)原告請求被告2人返還系爭房地有無理由？
肆、本院之判斷：
一、原告與林錦湖間買賣契約尚未成立：
  (一)按買賣契約之成立，以當事人就標的物及其價金互相同意為
    要件，其未就標的物及價金互相同意者，自不得謂其買賣契
    約為已成立；當事人締結不動產買賣之債權契約，固非要式
    行為，惟對於契約必要之點意思必須一致，買賣契約以價金
    及標的物為其要素，價金及標的物，自屬買賣契約必要之點
    ，茍當事人對此兩者意思未能一致，其契約即難謂已成立；
    又民法第346條第1項規定：價金雖未具體約定，而依情形可
    得而定者，視為定有價金。據此可知，當事人就價金雖未具
    體約定其數額，但亦須互相同意依某種得據以確定之事實而
    定者，始得謂之定有價金；再按買賣不動產，而以第三人名
    義為所有權登記者，事所恒有。以該第三人名義另與出賣人
    訂立憑向地政機關申請登記用之所有權移轉契約書，係履行
    契約條件之方法，尚難認係另一獨立之買賣行為，最高法院
    40年台上字第1482號判例、83年度台上字第762號、79年度
    台上字第1831號、80年度台上字第1268號判決可資參照。
  (二)按主張法律關係存在之當事人，僅須就該法律關係發生所須
    具備之特別要件，負舉證之責任，至於他造主張有利於己之
    事實，應由他造舉證證明，最高法院48年台上字第887號判
    例可資參照。本件原告起訴主張其與林錦湖間之買賣契約不
    成立，被告2人係無權占有系爭房地，被告2人則以以原告與
    林錦湖間就系爭房地之買賣契約為有效成立，非無權占有置
    辯。是被告2人主張林錦湖與原告間存有買賣之法律關係，
    自應由被告2人負舉證責任。
  (三)證人林錦湖於本院審理中雖到庭具結證稱：系爭房地算是半
    買半送，因為伊與原告的感情很好，當時伊有一筆私房錢陸
    續存在原告那邊，總數大概125萬元左右，伊其他的付出也
    是很多，像原告生病手術，是伊簽手術同意書，所有的費用
    20多萬元全部是伊支出的，伊帶原告及孩子出國到加拿大、
    日本十幾趟也是伊支出的，原告家裡兩部大冰箱也是伊送過
    去的，包括原告手上戴的手鐲第1支30萬元，後來原告受傷
    破了，伊又買了第2支給原告，也是30萬元；伊和原告是在
    12月30日增值稅減徵收取消之前，原告說要趕快過戶給伊，
    伊和原告之間雙方的金錢關係也就扯平了，伊也同意就去辦
    理，去辦的時候伊也認為可以省掉再辦一次過戶，所以就直
    接過戶到兩個孩子名下，半買半送的契約是在電話中講的，
    伊和原告沒有談到本件房屋過戶的價金，因為伊和原告很親
    ，就是大家扯平，沒有講到價金，伊也沒有再交付任何的金
    錢給原告，在討論買賣契約之前，並沒有計論伊寄放在原告
    那邊的錢或彼此的債務，也沒有談到系爭房地的價值，所以
    伊才說是半買半送；系爭房屋的市價假處分是2,700萬元，
    伊並沒有向承辦的代書講過買賣價金如何計算，也沒有再書
    寫契約書等語，足認證人林錦湖與原告洽談系爭房地買賣時
    均未與原告討論買賣系爭房地之價金明確；而系爭房地之價
    值甚高，如有買賣之事實，豈有未針對價金多寡、如何交付
    為討論，是證人林錦湖上開所述亦有違常情；另原告否認證
    人林錦湖有寄放私房錢及購買玉鐲等事實，並提出其匯款予
    被告林國隆、購買玉鐲等之銀行傳票、支票票頭、匯款單影
    本為證，證人林錦湖復未能提出有寄放私房錢在原告處之證
    據，且證人林錦湖為被告2人之父，復為將本件系爭房地移
    轉於被告2人之人，其所為證述難免有迴護被告2人之虞；另
    佐以系爭房地買賣所有權移轉契約書第2頁就交付定金數額
    欄為空白並未記載、價款交付方法欄則記載登記完畢後付清
    等情，顯見原告與林錦湖就系爭房地之價金確未有約定之情
    形，尚難認系爭房地之買賣契約業已成立。
  (四)證人即代書江秀換於本院審理中到庭具結證稱：系爭房地的
    過戶，是原告與林錦湖一起到伊的事務所辦理的，但伊只有
    代辦過戶手續，原告及林錦湖並沒有在伊的事務所付買賣價
    金，且林錦湖有提到這價款給付方式他們私底下再說，也沒
    有談到買賣價金是多少，原告只有辦理過戶那天來過一次，
    申請書上所記載土地、建物之價值是依公告現值計算的數額
    等語，是原告雖有提供過戶的證件予代書，然原告與林錦湖
    就系爭房地買賣價金則尚未約定一節明確。
  (五)綜上，原告與林錦湖間並未就系爭房地買賣價金有意思表示
    一致，參諸前開說明，其買賣契約即難謂成立。
二、被告2人應塗銷系爭房地之移轉登記，回復登記予原告：
  (一)按無法律上之原因而受利益，致他人受損害者，應返還其利
    益。雖有法律上之原因，而其後已不存在者，亦同，民法第
    179條定有明文。本件原告與訴外人林錦湖既未簽訂系爭房
    地之買賣契約，且其買賣之法律關係亦不成立，已如前述；
    林錦湖既以被告2人之父，復以被告2人名義為買受人買受系
    爭房地（詳見系爭房地買賣所有權移轉契約書），並由被告
    2人受領系爭房地，則自應認訴外人林錦湖為被告2人之代理
    人，被告2人顯為此買賣關係之當事人，而非僅屬「指示給
    付關係」中之領取人，系爭房地之買賣契約既不成立，被告
    2人受領系爭房地顯無法律上之原因，依上開規定，自應返
    還系爭房地予原告。
  (二)按一方受利益與他方受損害應有因果關係存在，始可成立不
    當得利，如利益之獲得並非損害發生之原因或結果，則兩者
    互無關連，即不發生返還利益之問題，惟如何情形，始得認
    為有因果關係存在，學說上容有直接因果關係說與非直接因
    果關係說之爭。直接因果關係說係認為受益之原因事實與受
    損之原因事實同一，始屬互有因果關係；非直接因果關係說
    則認凡受利益與受損害之間，依社會觀念認為有牽連關係，
    即屬有因果關係。故利益之移動，係經由二法律行為如二者
    之目的互不相涉，即無因果關係；倘其目有有關連，即應認
    為有因果關係，蓋受利益與受損害間應有因果關係，固以兩
    者間有牽連關係為必要，惟非必限定出於同一原因事實始足
    當之。例如以騙取的金錢清憑受益人的債權，若依直接因果
    關係說，則受益人縱屬非債清償，受損人亦無因果關係而不
    能請求返還利益。設行騙者無資力，則受損人所受損害即無
    從彌補，他方面受益人則無法律上原因而受利益。不當得利
    制度對於不公平的則產變動所發生調整的作用，勢將因而受
    到限制。不當得利範圍的擴張，對於社會交易之安全，固屬
    不利，惟劃定不當得利之範圍，與其求之於因果關係，無寧
    求之於有無法律上之原因，始能符合公平的原則。因此適當
    擴張因果關係之範圍，核屬必要（參孫森焱著，新版民法債
    編總論上冊，第142至144頁）。本件被告2人雖舉最高法院9
    2年度台上字第2581號判決意旨認本件被告2人是受林錦湖指
    示受領系爭房地，原告與被告2人間並無給付之目的存在，
    原告以不當得利之法律關係請求被告2人返還系爭房地應屬
    無據云云。然兩造間並無任何移轉土地所有權之原因關係，
    詳如前述，足認被告2人取得系爭土地所有權並無法律上原
    因，且致原告受有損害，被告2人之受利益與原告之受損害
    二者間，互相關係而有因果關係。從而原告依不當得利之法
    律關係，請求被告2人塗銷系爭土地所有權移轉登記，為有
    理由（最高法院80年臺抗字第143號判例意旨參照），應予
    准許。至上開最高法院判決之事件，核與本件事實不同，尚
    難比附援引；且依本件唯一之買賣契約書所載，買受人為被
    告2人，非僅為依指示受領之人；再者，原告與林錦湖親為
    姐弟，原告信任林錦湖因而先將系爭房地過戶予被告2人，
    然林錦湖事後對並未支付購買系爭房地之價金，亦未將系爭
    房地回復登記為原告所有，是應准原告請求被告2人返還系
    爭房地始符公平。
三、被告2人應將系爭房地返還原告：
    按借用人應於契約所定期限屆滿時，返還借用物；未定期限
    者，應於依借貸之目的使用完畢時返還之。但經過相當時期
    ，可推定借用人已使用完畢者，貸與人亦得為返還之請求。
    借貸未定期限，亦不能依借貸之目的而定其期限者，貸與人
    得隨時請求返還借用物，民法第470條定有明文，查本件原
    告提供系爭房屋予林錦湖及被告2人居住，自己卻居住於住
    臺中市○區○○○街323號，是見系爭房屋並非兩造基於親
    屬關係共居一起以營共同生活之處所，是並無法依借貸之目
    的而定其期限，兩造間復未約定房屋借貸期限，原告依上開
    規定隨時終止兩造間之使用借貸契約。本件原告既起訴請求
    被告2人返還系爭房地，則起訴狀繕本送達被告2人時，當可
    視為終止使用借貸之意思表示到達被告2人而生效力。繼按
    使用借貸契約終止後，貸與人除得本於借用物返還請求權，
    請求返還借用物外，倘貸與人為借用物之所有人時，並得本
    於所有權之作用，依無權占有之法律關係，請求返還借用物
    ，最高法院78年度台上字第610號著有判決意旨可參，本件
    被告居住於系爭房屋既未能得原告同意，又無其他法律上之
    權源即屬無權占有原告所有之系爭房屋，是原告依據使用借
    貸終止契約後之法律關係及依民法第767條規定請求被告2人
    自該房屋遷離，即非無據。
四、綜上所述，系爭房地於93年1月27日以買賣為原因，由原告
    名下過戶至被告2人名下，應有部分各為2分之1，然兩造間
    並無成立買賣契約之法律關係，已如前述。按不動產所有權
    之移轉登記倘係基於無效之法律行為者，該登記既有無效之
    原因，當事人依侵權行為之規定為回復原狀或依不當得利之
    規定為返還其利益之請求，均應提起塗銷登記之訴，不得提
    起移轉登記之訴，最高法院89年度第272號判決意旨參照。
    兩造間就系爭房地所有權移轉登記，林錦湖、被告2人均未
    與原告約定買賣價金及支付買賣價金予原告，是兩造間並無
    任何移轉系爭房地所有權之原因關係，自可認定。足認被告
    2人取得系爭房地所有權並無法律上原因，且致原告受有損
    害。從而原告依不當得利之法律關係，請求被告2人塗銷系
    爭房地所有權移轉登記，回復登記為原告所有，並返還系爭
    房地為有理由，應予准許。
伍、訴訟費用負擔之依據：民事訴訟法第85條第2項。
中    華    民    國   100    年    10    月    20    日
                  民事第三庭    法  官  洪挺梧
正本係照原本作成。
如對本判決上訴，須於判決送達後20日內向本院提出上訴狀。如
委任律師提起上訴者，應一併繳納上訴審裁判費。
中    華    民    國   100    年    10    月    20    日
                                書記官  童淑芬
附表：系爭房地明細表
┌─┬─────────────────────┬─┬────┬─────┐
│編│土地坐落                                  │地│面    積│權利      │
│號├─────┬───┬───┬──┬────┤  ├────┤          │
│  │縣市      │鄉鎮市○段    ○○段│地  號  │  │平方公尺│範圍      │
│  │          │區    │      │    │        │目│        │          │
├─┼─────┼───┼───┼──┼────┼─┼────┼─────┤
│1.│臺中市    │北區  │乾溝子│    │157-93  │建│115     │被告林欣儀│
│  │          │      │      │    │        │  │        │、林國隆各│
│  │          │      │      │    │        │  │        │為2分之1  │
├─┼─────┼───┼───┼──┼────┼─┼────┼─────┤
│2.│臺中市    │北區  │乾溝子│    │157-101 │建│13      │被告林欣儀│
│  │          │      │      │    │        │  │        │、林國隆各│
│  │          │      │      │    │        │  │        │為2分之1  │
└─┴─────┴───┴───┴──┴────┴─┴────┴─────┘
┌─┬───┬─────────┬────┬─────────────┬────┐
│編│建  號│基地坐落          │建築式樣│建物面積（平方公尺）      │權利範圍│
│號│      │                  │主要建築│                          │        │
│  │      │                  │材料及房│                          │        │
│  │      ├─────────┤屋層數  ├────────┬────┤        │
│  │      │建物門牌          │        │樓層面積合計    │附屬建物│        │
│  │      │                  │        │                │主要建築│        │
│  │      │                  │        │                │材料及用│        │
│  │      │                  │        │                │途      │        │
├─┼───┼─────────┼────┼────────┼────┼────┤
│1.│2063  │臺中市北區乾溝子  │住商用鋼│第1層  55.88    │        │被告林欣│
│  │      │段157-93、157-101 │筋混凝土│第2層  72.74    │        │儀、林國│
│  │      │地號              │4層     │第3層  72.74    │        │隆各為2 │
│  │      │                  │        │第4層  72.74    │        │分之1   │
│  │      │                  │        │騎樓   16.31    │        │        │
│  │      │------------------│        │地下層 26.57    │        │        │
│  │      │臺中市○區○○路  │        │合計  316.98    │        │        │
│  │      │360號             │        │                │        │        │
└─┴───┴─────────┴────┴────────┴────┴────┘